【裁判字號】    99,交聲,505
【裁判日期】    990830
【裁判案由】    聲明異議
【裁判全文】
臺灣嘉義地方法院交通事件裁定         99年度交聲字第505號
原處分機關  交通部公路總局嘉義區監理所嘉義市監理站
異  議  人  甲○○
上列異議人即受處分人因違反道路交通管理處罰條例案件，對於
交通部公路總局嘉義區監理所嘉義市監理站民國99年8月4日所為
之處分（嘉監義裁字第裁76-L00000000號裁決書）聲明異議，本
院裁定如下：
    主  文
原處分關於甲○○汽車駕駛人，駕駛汽車肇事致人受傷而逃逸，
處罰鍰新臺幣玖仟元部分撤銷。
上開撤銷部分，甲○○不罰。
    理  由
一、原處分意旨略以：異議人即受處分人甲○○於民國99年3月
    16日22時20分許，騎乘車牌號碼281-HAG號重型機車，行經
    嘉義市○○路與玉山路交岔路口處，因有「肇事致人受傷而
    逃逸」之交通違規，經員警製單舉發，交通部公路總局嘉義
    區監理所嘉義市監理站（下稱原處分機關）認異議人有上開
    交通違規情事，爰依道路交通管理處罰條例第62條第3項、
    第4項規定（原處分漏載「第3項」），裁處異議人罰鍰新臺
    幣（下同）9,000元，吊銷駕駛執照，並依同條例第67條第3
    項規定，1年內不得考領駕駛執照。
二、聲明異議意旨略以：異議人坦承於上揭時、地騎乘上開重型
    機車，肇事致對造受有傷害而逃逸此節，惟其違反刑法肇事
    逃逸罪部分，業經臺灣嘉義地方法院檢察署檢察官以99年度
    偵字第2859號為緩起訴處分，並依該緩起訴處分內容，於99
    年8月26日向財團法人天主教會嘉義教區附設嘉義縣私立聖
    心教養院捐款2萬元，爰依一罪不二罰之原則，聲明異議等
    語。
三、按汽車駕駛人駕駛汽車肇事致人受傷或死亡者，應即採取救
    護措施及依規定處置，並通知警察機關處理，不得任意移動
    肇事汽車及現場痕跡證據，違反者處3,000元以上9,000元以
    下罰鍰；前項駕駛人肇事致人受傷而逃逸者，吊銷其駕駛執
    照，1年內不得考領駕駛執照，道路交通管理處罰條例第62
    條第3項前段、第4項前段、第67條第3項分別定有明文。其
    立法本旨係在增進行車安全、保護他人權益，以維持社會秩
    序。蓋道路交通事故發生後，有受傷或死亡之情形者，應即
    時救護或採取必要之措施，以防損害範圍之擴大。如駕駛人
    於肇事後，隨即駕車逃離現場，不僅使肇事責任認定困難，
    更可能使受傷之人喪失生命，自有從嚴處理之必要。職是之
    故，汽車駕駛人駕駛汽車發生交通事故，不論其責任之歸屬
    為何，即有義務留在肇事現場，採取救護或其他必要措施，
    並向警察機關報告，以保護他人權益，同時釐清肇事責任，
    自不待言。且道路交通管理處罰條例第62條第4項之意旨，
    蓋以道路交通事故之發生，常非於己之鄰親家里，時有告救
    不能情事，乃科以肇事者須即採取救護或其他必要措施，並
    應向警察機關報告之法定義務，以防因就醫延誤致生無謂傷
    亡，並俾得通知傷亡者家屬到場，以明責任，是凡肇事人於
    行車肇事致人受傷或死亡，未即採取救護或其他必要措施，
    並向警察機關報告，即駕車駛離現場者，均應依該規定處罰
    。
四、經查：
（一）異議人於上揭時、地駕駛車牌號碼281-HAG號重型機車，
      肇事致被害人賀培幹受傷後，未對被害人採取救護措施及
      依規定處置，亦未通知警察機關處理，即任意移動肇事汽
      車及現場痕跡證據離去，嗣經舉發機關警員循線通知異議
      人到局製作筆錄後，予以製單舉發，並經原處分機關裁處
      如前所述之裁罰等情，有原處分機關99年8月4日嘉監義裁
      字第裁76-L00000000號裁決書1份附卷可稽，足見異議人
      確有違反道路交通管理處罰條例第62條第3項及第4項肇事
      逃逸之事實，堪認明確。
（二）按行政罰法第26條規定：「一行為同時觸犯刑事法律及違
      反行政法上義務規定者，依刑事法律處罰之。但其行為應
      處以其他種類行政罰或得沒入之物而未經法院宣告沒收者
      ，亦得裁處之。前項行為如經不起訴處分或為無罪、免訴
      、不受理、不付審理之裁判確定者，得依違反行政法上義
      務規定裁處之。」此其他種類行政罰，係指違反行政法上
      之義務應受「裁罰性」之「不利處分」，依行政罰法第2
      條規定，包括限制或禁止行為之吊扣證照處分，及警告性
      之講習處分。究其立法目的，一行為同時觸犯刑事法律及
      違反行政法上義務規定時，由於刑罰與行政罰同屬對不法
      行為之制裁，而刑罰之懲罰作用較強，故依刑事法律處罰
      ，即足資警惕時，實無一事二罰再處行政罰之必要，且刑
      事法律處罰，由司法機關依法定程序為之，較符合正當法
      律程序，應予優先適用，但罰鍰以外之沒入或其他種類行
      政罰，因兼具維護公共秩序之作用，為達行政目的，行政
      機關仍得併予裁處之。
（三）又被告所犯為死刑、無期徒刑或最輕本刑3年以上有期徒
      刑以外之罪，檢察官參酌刑法第57條所列事項及公共利益
      之維護，認以「緩起訴」為適當者，得定1年以上3年以下
      之緩起訴期間為緩起訴處分，其期間自緩起訴處分確定之
      日起算。又被告於緩起訴期間內，有左列情形之一者，檢
      察官得依職權或依告訴人之聲請撤銷原處分，繼續偵查或
      起訴：於期間內故意更犯有期徒刑以上刑之罪，經檢察官
      提起公訴者；緩起訴前，因故意犯他罪，而在緩起訴期間
      內受有期徒刑以上刑之宣告者；違背第253條之2第1項各
      款之應遵守或履行事項者；刑事訴訟法第253條之1第1項
      、第253條之3第1項分別定有明文。準此，被告經檢察官
      為「緩起訴」處分者，於「緩起訴」之猶豫期間內，其最
      後是否會被檢察官提起公訴，猶懸而未定，意即「緩起訴
      」處分於猶豫期間內尚未具有實質之確定力，檢察官於期
      間內，可對被告繼續觀察，此時若被告顯無反省警惕之情
      或根本欠缺反省警惕之能力，檢察官仍得依職權或依告訴
      人之聲請，將被告「緩起訴」處分撤銷。亦即必須待緩起
      訴處分實質確定時，被告才最終地確定免於受刑事訴追，
      原處分機關始得依行政罰法第26條第2項立法意旨決定是
      否為行政裁罰，是在緩起訴期間內即猶豫期間期滿前，該
      緩起訴處分仍有被撤銷之可能，此時原處分機關若依法為
      行政裁決，將使受處分人有同時遭受行政處罰及刑事訴追
      之危險，顯與行政罰法第26條規定之立法意旨相違背，應
      認不得為之，始符其「一事不二罰」之意旨。
（四）本件異議人前述肇事逃逸行為，同時涉犯刑法第185條之4
      之肇事逃逸（公共危險）罪，經嘉義市政府警察局第一分
      局報請臺灣嘉義地方法院檢察署檢察官偵查後，已與被害
      人達成和解，並賠償其損失，嗣經該署檢察官於99年5月
      28日以99年度偵字第2859號為緩起訴處分，緩起訴期間為
      1 年，被告即異議人應於緩起訴處分確定之日起6個月內
      ，即同年8月26日，向財團法人天主教會嘉義教區附設嘉
      義縣私立聖心教養院捐款2萬元，有緩起訴處分書、執行
      緩起訴處分命令通知書、臺灣高等法院被告前案記錄表及
      存款憑條各1紙附卷可稽。原處分機關固以異議人有駕駛
      汽車肇事致人受傷而逃逸之違規行為，於99年8月4日裁處
      異議人罰鍰9,000元，吊銷駕駛執照，1年內不得考領駕駛
      執照，然異議人既因同一案件，已經檢察官為緩起訴處分
      ，而前開緩起訴處分自99年6月24日起1年即100年6月23日
      始實質確定，則在緩起訴處分期間尚未期滿而未實質確定
      前，原處分機關就同一事件裁處異議人罰鍰9,000元，吊
      銷駕駛執照，1年內不得考領駕駛執照之處分，依前揭說
      明，其中有關「罰鍰」部分顯與行政罰法第26條「一事不
      二罰」之規定有違；至依道路交通管理處罰條例第62條第
      4  項、第67條第3項規定裁罰吊銷駕駛執照，一年內不得
      考領駕駛執照之部分，乃屬於行政罰法第26條第1項但書
      所稱其他種類行政罰，仍應依法裁處之。
五、綜上所述，本件異議人確有駕駛汽車肇事致人受傷而逃逸之
    違規行為，然異議人之同一違規行為既經檢察官為緩起訴處
    分，並命其應於緩起訴處分確定之日起6個月內，向財團法
    人天主教會嘉義教區附設嘉義縣私立聖心教養院捐款2萬元
    ，依前揭說明，在緩起訴處分期間尚未期滿而未實質確定前
    ，原處分機關裁處異議人罰鍰9,000元部分，於法自有未合
    ，從而，原處分罰鍰部分既有上開違誤及不當之處，自應由
    本院撤銷該部分之處分，並另為異議人不罰之諭知，爰裁定
    如主文所示。至於原處分機關裁處吊銷異議人駕駛執照及1
    年內禁考之部分，係屬行政罰法第2條第1款規定之「其他種
    類行政罰」，參諸行政罰法第26條第1項但書規定及前揭說
    明，原處分機關自得裁處之，此部分未經異議，業已確定，
    不在異議範圍，附此敘明。
六、據上論結，依道路交通管理處罰條例第87條第2項、道路交
    通案件處理辦法第20條，裁定如主文。
中    華    民    國    99    年    8     月    30    日
                  交通法庭法  官  王慧娟
上為正本，係照原本作成，證明與原本無異。
如不服本裁定，應於裁定送達後5日內向本院提出抗告狀（應附
繕本）。
中    華    民    國    99    年    8     月    30    日
                          書記官  高文靜

司法院資訊處製作；財團法人民間司法改革基金會備份。
